【裁判字號】    96,訴,1635
【裁判日期】    970331
【裁判案由】    拆屋還地
【裁判全文】
臺灣高雄地方法院民事判決              96年度訴字第1635號
原      告  乙○○
                        7樓之.
訴訟代理人  張榮作律師
複 代理 人  林振福律師
被      告  甲○○
上列當事人間請求拆屋還地事件，經本院於民國97年3 月17日言
詞辯論終結，判決如下：
    主  文
被告應將坐落高雄市○○區○○段一小段一二四四號土地上，如
附圖斜線Ｂ部分面積二十四平方公尺之地上物拆除，將該部分占
用之土地交還原告。
被告應給付原告新台幣肆萬貳仟柒佰參拾參元，及自民國九十六
年六月八日起至清償日止，按年息百分之五計算之利息。
原告其餘之訴駁回。
訴訟費用由被告負擔十分之九，餘由原告負擔。
本判決於原告以新台幣貳拾貳萬貳仟貳佰肆拾肆元為被告供擔保
後，得假執行。但被告如以新台幣陸拾陸萬陸仟柒佰參拾參元為
原告預供擔保後，得免為假執行。
原告其餘假執行之聲請駁回。
    事  實  及  理  由
一、原告主張：
  (一)坐落高雄市○○區○○段一小段1244地號、面積31平方公尺
    土地（下稱系爭土地），為原告繼承訴外人黃陀文之財產，
    現為原告所有，被告自10幾年前即無權占有系爭土地如附圖
    斜線Ｂ部分，面積24平方公尺，以為搭蓋鐵皮屋（下稱系爭
    鐵皮屋），經原告請求被告將地上物拆除並交還該部分占用
    之土地，竟置之不理。為此，爰依民法第767 條規定，請求
    被告拆屋還地。
  (二)被告占用系爭土地如附圖斜線Ｂ部分，面積24平方公尺，又
    申報地價與現實社會之經濟狀況業已脫節，本件應以公告現
    值總價額百分之6 計算相當於租金之不當得利為適當，且系
    爭土地公告現值每平方公尺新台幣（下同）26,000元，是公
    告現值總價額為624,000 元（24×26000 ＝624000），則原
    告每年得請求被告給付占用系爭土地之地租為37,440元【計
    算式：624000×6/100 ＝37440 】，並依民法第126 條規定
    請求5 年租金，合計187,200 元。為此，爰依民法第179 條
    規定，請求被告給付相當於土地租金之不當得利。
  (三)並聲明：(1)被告應將坐落高雄市○○區○○段一小段1244地
    號土地上，如附圖斜線Ｂ部分面積24平方公尺之地上物拆除
    ，將該部分占用之土地交還原告。(2)被告應給付原告187,20
    0 元，及自起訴狀繕本送達之翌日起至清償日止，按年息百
    分之5 計算之利息。(3)願供擔保請准宣告假執行。
二、被告則以：
  (一)黃陀文於民國64年間興建並出售高雄市左營區○○○路388
    巷11號房屋、坐落之土地及其旁空地予被告，而屋旁空地即
    系爭土地，蓋當時黃陀文以上開房屋旁周圍其他土地，均已
    建築房屋出售，所餘房屋旁空地，購買房屋者始能使用，並
    小部分空地因土地形狀狹長，且須留作通行之用，而要求被
    告一併購買，並交付被告使用迄今，詎黃陀文竟漏未將系爭
    土地登記給被告，此觀諸系爭土地為都市○○道路用地，雖
    登記為原告所有，然該土地無法單獨使用，二旁均為黃陀文
    興建出售之房屋，且該地一直由被告保管使用等情即明。準
    此，被告係因與黃陀文間之買賣法律關係而占有系爭土地，
    具有正當權源，原告自不得請求返還。
  (二)被告為坐落高雄市○○區○○段一小段1214地號土地所有權
    人，並於73年間，在系爭土地上搭建系爭鐵皮屋，以供作工
    廠所用，依法辦理工廠登記，即建有房屋，並被告所有建物
    主要部分係在高雄市○○區○○段一小段1214地號土地上，
    僅有24平方公尺在系爭土地上，又依原告起訴狀所稱，黃陀
    文明知被告所建系爭鐵皮屋逾界，卻不即時提出異議，依民
    法第796 條規定不得再請求拆除系爭鐵皮屋及返還土地，原
    告為黃陀文之繼承人，依法承受被繼承人之一切權利義務，
    故亦不得請求拆屋還地。
  (三)被告為系爭土地之買受人，依法自得享有系爭土地之使用利
    益，並無不當得利之情事，原告請求被告給付相當於土地租
    金之不當得利，應無理由。又原告主張以公告現值計算相當
    於租金之不當得利，亦與土地法第97條規定以申報地價為計
    算方式不合。
  (四)並聲明：(1)原告之訴駁回。(2)如受不利之判決，願供擔保免
    予假執行。
三、兩造不爭之事項及簡化之爭點為：
  (一)兩造不爭執事項：
  1.坐落高雄市○○區○○段一小段1244號、面積31平方公尺土
    地，為原告所有，原告係於95年9 月18日，因分割繼承，登
    記為系爭土地所有權人，現系爭土地編列為道路用地。
  2.系爭土地如附圖斜線Ｂ部分，面積24平方公尺，確為被告自
    73 年 間起占有使用，並在其上搭蓋系爭鐵皮屋。
  3.系爭土地公告現值每平方公尺26,000元，申報地價自89年7
    月起至95年12月止為5,920元，自96年1月起為6,160元。
  4.黃陀文之繼承人有原告及訴外人黃金贊、黃惠美、黃惠麗、
    黃金山等5 人，並其他繼承人已將系爭土地對被告所得請求
    相當於租金之權利讓與原告。
  (二)兩造爭執事項：
  1.被告主張係與黃陀文間之買賣契約而占有系爭土地，具有正
    當權源，有無理由？
  2.本件有無民法第796 條之適用？
  3.原告請求相當於租金之不當得利以何數額為適當？
四、前揭不爭執事項，業據原告提出系爭土地登記謄本、地籍圖
    謄本、地價稅繳款書（本院審卷第8 至11頁）、地價第二類
    謄本（本院審卷第66頁）、土地使用分區證明書（本院審卷
    第102 頁）、黃陀文之繼承系統表及戶籍謄本（本院審卷第
    103 、113 頁）、債權讓與證明書等件為證，並經本院依職
    權會同兩造及高雄市政府地政處楠梓地政事務所人員勘測屬
    實，有現場照片2 張，並製有勘驗筆錄及囑託高雄市政府地
    政處楠梓地政事務所人員繪製複丈成果圖存卷可考（本院審
    卷第40至46頁），自堪認為真實。茲就兩造之爭點，析述本
    院得心證之理由如下：
  (一)被告主張係與黃陀文間之買賣契約而占有系爭土地，具有正
    當權源，有無理由？
  1.按當事人主張有利於己之事實，就其事實有舉證之責任，民
    事訴訟法第277 條定有明文。又按所有人對於無權占有或侵
    奪其所有物者，得請求返還之，民法第767 條前段定有明文
    。依此，以無權占有為原因，請求返還所有物之訴，被告對
    原告就其物有所有權存在之事實無爭執，而僅以非無權占有
    為抗辯者，原告於被告無權占有之事實，無舉證責任。被告
    應就其取得占有，係有正當權源之事實證明之。如不能證明
    ，則應認原告之請求為有理由（最高法院72年度台上字第15
    52號判決要旨參照）。查被告既對於其所有系爭鐵皮屋占用
    原告所有系爭土地如附圖斜線Ｂ部分乙節，並無爭執，則揆
    諸前揭規定及最高法院判決要旨說明，原告已就為系爭土地
    所有人之事實，負其舉證責任，則被告自應就其對系爭土地
    如附圖Ｂ部分係有權占有一節，予以舉證。
  2.被告主張係基於與黃陀文間之系爭土地買賣契約，而有權占
    有使用云云；惟查，如被告所言，其係向黃陀文併同購買系
    爭土地，則被告既知辦理所購買高雄市左營區○○○路388
    巷11房屋及坐落土地之所有權移轉登記，焉會遺漏要求併同
    辦理系爭土地所有權移轉登記？復證人即鄰居顏進興、洪詹
    便及連李秀美等人搬至該處時，系爭鐵皮屋已搭建完成，並
    不知被告是否向黃陀文購買系爭土地，或有無經黃陀文同意
    ，業經證人顏進興、洪詹便及連李秀美證述在卷（見本院審
    卷第70至73頁）。又被告亦無法提出系爭土地買賣契約或其
    他相關證據，以證明與黃陀文間確有買賣之事實。從而，被
    告所辯上情，自屬無據。
  3.準此而論，系爭土地既為原告所有，且被告亦未就其取得占
    有係有正當權源之事實，加以舉證以實其說，則依前開說明
    ，原告主張被告係無權占有系爭土地等情，核屬正當。
  (二)本件有無民法第796 條之適用？
  1.按「民法第796 條所謂土地所有人建築房屋逾越疆界，係指
    土地所有人在其自己土地建築房屋，僅其一部分逾越疆界者
    而言。若其房屋之全部建築於他人之土地，則無同條之適用
    」，最高法院28年上字第634 號著有判例意旨參照。又按「
    民法第796 條所定鄰地所有人之忍受義務，係為土地所有人
    所建房屋之整體，有一部分逾越疆界，若予拆除，勢將損及
    全部建築物之經濟價值而設。倘土地所有人所建房屋整體之
    外，越界加建房屋，則鄰地所有人請求拆除，原無礙於所建
    房屋之整體，即無該條規定之適用」，最高法院67年台上字
    第800號判例意旨參照。
  2.觀之前開高雄市政府地政處楠梓地政事務所人員繪製之複丈
    成果圖，系爭鐵皮屋約有一半面積占用系爭土地，復被告所
    有門牌號碼高雄市左營區○○○路388 巷11號房屋，係為黃
    陀文所興建而出售予被告，而後再由被告加建系爭鐵皮屋，
    此為被告所是認，是本件並非被告所有高雄市左營區○○○
    路388 巷11號房屋之整體，有一部分逾越疆界，而係被告於
    前開房屋整體之外，越界加建房屋；據此，揆諸前揭判例說
    明，本件並無民法第796 條規定適用之餘地。從而，被告辯
    稱：黃陀文明知被告所建之房屋逾界，不即時提出異議，依
    民法第796 條規定，原告亦不得請求拆屋還地云云，即屬無
    據。
  (三)原告請求相當於租金之不當得利以何數額為適當？
  1.按無法律上之原因而受利益，致他人受損害者，應返還其利
    益。雖有法律上之原因，而其後已不存在者，亦同。民法第
    179 條定有明文。又按不當得利之法則請求返還不當得利，
    以無法律上之原因而受利益，致他人受有損害為其要件，故
    其得請求返還之範圍，應以對方所受之利益為度，非以請求
    人所受損害若干為準，無權占有他人土地，可能獲得相當於
    租金之利益為社會通常之觀念，是被上訴人抗辯其占有系爭
    土地所得之利益，僅相當於法定最高限額租金之數額，尚屬
    可採；最高法院著有61年台上字第1695號判例意旨可資參照
    。本件係無權占有系爭土地如附圖Ｂ部分，已如前述，顯已
    侵害原告之權利，並獲有不當得利，依前開最高法院判例意
    旨及民法第179 條之規定，原告自得就被告占有範圍，計算
    所得之不當得利，並請求被告返還。
  2.按「城市地方房屋之租金，以不超過土地及其建築物申報總
    價年息百分之10為限」、「第97條、第99條及第101 條之規
    定於租用基地建築房屋均準用之」，土地法第97條第1 項、
    第105 條分別定有明文。又按「都市地方房屋之租金，以不
    超過土地及其建築物申報總價額年息百分之10為限，土地法
    第97條第1 項定有明文。又所謂土地及建築物之總價額，土
    地法施行法第25條規定，土地價額，依法定地價；建築物價
    額，依該管縣市地政機關估定之價額。而法定地價，依土地
    法第148 條規定，係為土地所有人依該法規定所申報之地價
    ，在平均地權條例施行區域，當係指土地所有人於地政機關
    舉辦規定地價或重新規定地價之時，其公告申報地價期間自
    行申報之地價，未於該期間內申報，地政機關公告之地價而
    言（參看該條例第16條）。至於土地公告現值，乃為直轄市
    及縣市地政機關就轄區內土地，分別區段、地目、地價等級
    ，經常調查地價動態及市價每年編製之土地現值表，經地價
    評議委員會評定後，分區公告者，（同條例第46條參照）與
    前述因規定地價或重新規定地價所公告之地價，顯有不同（
    但在舉辦規定地價或重新規定地價之當年以公告地價為公告
    現值，見同條例施行細則第64條），是故都市地方房屋之租
    金，縱未超過土地公告現值及建築物評定價額總額年息百分
    10，但已超過土地申報地價（未申報者依公告地價）及建築
    物評定價額總額年息百分之10者，仍為法所不許」、「土地
    法第105 條、第97條所定基地租金之最高限額，係按申報地
    價年息百分之10計算，並非按公告現值年息百分之10計算」
    （最高法院71年度台上字第3753號、75年度台上字第489 號
    判決要旨參照）。準此，請求相當於土地租金之不當得利，
    依法應以系爭土地之申報地價為計算基準，而非按公告現值
    為計算標準。從而，原告主張以系爭土地公告現值每平方公
    尺26,000元，計算相當於土地租金之不當得利云云，於法尚
    有未符。
  3.查，本件系爭土地申報地價(1)自89年7 月起至95年12月止每
    平方公尺5,920 元，(2)自96年1 月起每平方公尺6,160 元，
    有前開系爭土地地價第二類謄本可按，並被告占有使用如附
    圖Ｂ部分面積24平方公尺，已如前述，是被告就占有使用系
    爭土地之申報總價計(1)142,080 元（計算式：24×5920＝14
    2080）、(2)147,840 元（計算式：24×6160＝147840）。復
    「系爭土地由自由二路388 巷進入，正好位於巷底部分，目
    前由被告搭建鐵架烤漆板做倉庫儲放雜物使用。系爭土地位
    於自由二路附近為商業區，有各類店家，生活機能甚佳」等
    情，此經本院到場勘驗屬實，並製有勘驗筆錄在卷可稽。基
    此，依系爭土地之公告現值、土地坐落位置係在自由二路38
    8 巷底、附近繁榮程度、生活便利性及編列為道路用地等一
    切情狀，認系爭土地按申報地價年息百分之6 計算相當於租
    金之不當得利為適當。據上，被告就使用系爭土地相當於租
    金之不當得利，為每月(1)710 元（計算式：142080×6/100
    ÷12＝710.4 ，元以下四捨五入）、(2)739 元（計算式：14
    7840×6/100 ÷12＝739.2 ，元以下四捨五入）。準此，原
    告得請求自91年5 月19日起至96年5 月18日止，相當於租金
    之不當得利計42,733元【計算式：710 ×（4 ×12＋7 ＋13
    / 31）＝39348 元，739 ×（4 ＋18/31） ＝3385，39348
    ＋3385＝42733 ，元以下四捨五入】，逾此部分之請求，則
    屬無據。
五、綜上所述，原告本於民法第767 條規定及不當得利之法律關
    係，請求(1)被告應將坐落高雄市○○區○○段一小段1244地
    號土地上，如附圖Ｂ部分面積24平方公尺之地上物拆除，將
    該部分占用之土地交還原告。(2)被告應給付原告42,733元，
    及自起訴狀繕本送達之翌日即96年6 月8 日起至清償日止，
    按年息百分之5 計算之利息，為有理由，應予准許，逾此範
    圍之請求，為無理由，應予駁回。
六、原告及被告分別陳明願供擔保，聲請宣告假執行或免為假執
    行，經核原告勝訴部份，合於法律規定，爰分別酌定相當之
    擔保金額併予宣告之；至原告敗訴部分，其假執行聲請即失
    所附麗，應併予駁回。
七、本件事證已臻明確，兩造其餘陳述及攻擊防禦方法經本院斟
    酌後認均不影響本判決之結果，爰不再逐一詳予論述，附此
    敘明。
八、據上論結，原告之訴為一部有理由，一部無理由，依民事訴
    訟法第79條、第390 條第2 項、第392 條第2 項，判決如主
    文。
中    華    民    國    97    年     3    月    31    日
                  民事第六庭  法  官  洪榮家
正本係照原本作成。
如不服本判決，應於送達後20日內，向本院提出上訴狀並表明上
訴理由，如於本判決宣示後送達前提起上訴者，應於判決送達後
10日內補提上訴理由書（須附繕本）。
中    華    民    國    97    年     3    月    31    日
                              書記官  王紀芸


司法院資訊處製作；財團法人民間司法改革基金會備份。
